【裁判字號】    89,訴,456
【裁判日期】    900720
【裁判案由】    期貨交易法
【裁判全文】
臺灣高雄地方法院刑事判決                          八十九年度訴字第四五六號
    公  訴  人  臺灣高雄地方法院檢察署檢察官
    被      告  戊○○
    被      告  乙○○
    共      同  洪士宏律師
    選任辯護人
右列被告因期貨交易法案件，經檢察官提起公訴（八十八年度偵字第二五九八三號）
，本院判決如左：
    主  文
戊○○、乙○○共同未經許可，擅自經營期貨顧問事業，均處有期徒刑伍月。均緩刑
貳年。
扣案如附表所示之物均沒收。
    事  實
一、爰黃繡珠係設於高雄市○○○街二○六號二十三樓之六之「匯原國際有限公司」
    （下稱匯原公司）之實際負責人（另案於本院審理中），於八十六年間先僱用戊○○擔任匯原公司之服務人員，於八十八年二月間因黃繡珠中風後即由戊○○擔
    任負責人之特別助理負責掌理公司之業務，戊○○並於八十八年二月間僱請乙○○擔任匯原公司之主任，負責有關外匯買賣課程之教授，並提供意見予學員即客
    戶之事務。二人均明知匯源公司所登記之營業項目為︰（一）財物管理諮詢、分
    析、診斷顧問業務（會計師業務除外、證券投資顧問業務除外）、（二）國內外
    投資之引介提供諮商顧問事業（證券投資顧問業務除外）、（三）不動產投資計
    劃分析之顧問業務、（四）國際外匯資訊諮詢顧問業務（銀行外匯市場買賣業務
    除外）、（五）國內工商業向國外金融機構提供消息或媒介之顧問服務業務（不
    包括辦理融資保證等授信業務、銀行業務除外），即並不包括提供場所、設備及
    相關外匯資訊或建議分析意見供客戶自行下單買賣外幣之期貨顧問事業，戊○○
    、乙○○與黃繡珠即基於共同之犯意聯絡，先後自民國八十八年二月間起，共同
    在上址以刊登報紙表明應徵行政人員之方式先後招攬丁○○、吳國義、丙○○、
    許淑蕙、甲○○、沈常琍、庚○○、己○○、吳絨、林月香、曾麟榮等不特定客
    戶後，居間引介與澳門金旺交易發展公司（下稱澳門金旺公司）簽訂外幣保證金
    交易契約，由客戶填載澳門金旺公司所提供之外幣保證金交易合約書（內含匯原
    公司之保證書、風險公開說明書、同意書、委任書、客戶同意書、授權書切結書
    、匯款委託書），再指示客戶將最低保證金美金五千元至一萬元，匯入澳門金旺
    公司於香港匯豐銀行之帳戶內（收款地區國別：ＭＯ  ＭＡＣＡＵ，收款銀行：
    ＨＯＮＧＫＯＮＧ  Ｎ  ＳＨＡＮＧＨＡＩ  ＢＫＧ  ＣＯＲＰ，帳號：○○五
    —○一一六九七—○二五）經確認後，客戶可自行或委託匯原公司之業務人員以
    匯原公司所提供免付費之電話號碼：000000000號自動轉接至0000
    0000000000號即聯絡至澳門金旺公司後，直接下單，再由澳門金旺公
    司依客戶指示在不同交易市場，買賣美金、歐元、英鎊、日幣、法郎等外幣，此
    種交易不須實際交割，一般都在當日或到期前以反方向交易軋平而僅結算買賣差
    價，如價差超過保証金之一定成數時，澳門金旺公司有權要求客戶在價差範圍內
    補足不足之保証金，如客戶不立即補足保証金，即將該筆外幣在國際外匯市場賣
    出，於每次交易完成後，由澳門金旺公司將交易明細表寄發予客戶及匯原公司供
    備查，每交易一口，澳門金旺公司可向客戶抽取手續費美金八十美元，再朋分其
    中百分之五十即美金四十美元匯予匯原公司作為佣金，即由澳門金旺公司根據客
    戶之外匯交易量，於次月中旬結算佣金並直接匯入匯原公司設於聯邦銀行高雄分
    行之帳戶內（帳號：000000000000號），匯原公司並提供各種外幣
    之即時匯價及諮詢、分析行情等資訊供客戶參考，及代客戶匯款入上開銀行，而
    經營外幣保証金交易之顧問及其他相關服務事業。而期貨交易法業於八十六年六
    月一日經行政院發布施行，該「外幣保証金交易」屬期貨交易法第三條第一項第
    四款所定之「槓桿保証金契約」之一種，亦被列入期貨交易法管理之範圍內，依
    該法第八十二條之規定，經營期貨經理事業、期貨顧問事業及其他期貨服務事業
    ，須經主管機關之許可，並發給許可証照，始得營業，而戊○○及乙○○卻仍繼
    續未經主管機關「證券及期貨管理委員會」之許可，繼續經營上揭之外幣保証金
    業務。嗣經受損民眾陸續向法務部調查局屏東縣調查站及高雄縣調查站人員檢舉
    ，該局始循線先後於八十八年一月五日及同年九月十七日在上址當場查獲，並扣
    得如附表所示之物。
二、案經法務部調查局高雄縣調查站報請台灣高雄地方法院檢察署檢察官偵查起訴。
    理  由
一、訊據被告戊○○、乙○○，雖均坦承於匯原公司任職，惟矢口否認有何前揭犯行
    ，被告戊○○辯稱︰伊係於匯原公司之實際負責人黃繡珠中風後，於八十八年四
    月間，伊始依黃繡珠之請求到會員公司幫忙，伊負責公司與員工間之溝通橋樑，
    但因伊之記憶力不好已不記得伊負責之具體內容是做何事，伊僅係單純幫忙黃繡
    珠，伊並不知道匯原公司是違法的云云，被告乙○○則辯稱︰伊本是會員公司之
    客戶，但因匯原公司之分析師回香港，故由被告戊○○雇用伊擔任講師，伊僅教
    授及提供建議予公司客戶買賣操作外幣，並未替客戶下單買賣，伊並非公司內之
    主要負責人云云，辯護意旨則稱︰觀諸財政部暨證券管理委員會所函示之外幣保
    證金交易之定義，惟匯原公司僅係立於媒介客戶與澳門金旺公司訂約之地位，提
    供外匯漲跌資訊及客戶逕向金旺公司下單之專線電話，匯原公司並未介入客戶從
    事外匯買賣之交易，既未指示或建議客戶購買何種外幣，更無以自己名義為客戶
    計算，代客從事外幣買賣交易，足認匯原公司並無經營或仲介外幣保證金交易。
二、經查︰
  （一）右揭有關匯原公司之實際負責人黃繡珠於八十六年間因有人介紹始與澳門金
        旺交易發展中心簽立合作協議契約，由匯原公司招攬客戶而與澳門金旺公司
        訂約直接交易買賣外匯，客戶並須至台新銀行開戶匯款至澳門金旺公司所指
        定之銀行，且下單是由客戶自行或填具渣估單後交由匯原公司之服務小姐，
        由匯原公司之服務人員代為打電話至金旺公司下單買賣，買賣每口之手續費
        為美金八十元，且買賣應於當日平倉，如要隔夜每一手交易保證金要加倍，
        如有「浮動虧損」，則客戶需及時補足保證金，否則金旺公司有權立即對該
        筆交易「鎖貨」或立即「平倉」，實際上金旺公司應從事外匯貨幣保證金交
        易結算差價，並無實際買賣外匯貨幣，且匯原公司經營前開外匯交易，並未
        經過財政部證券暨期貨管理委員會之許可等情，有共犯黃繡珠於中風前即於
        八十八年一月七日經屏東調查站查獲時陳述甚詳（見台灣高雄地方法院檢察
        署八十八年度偵字第八八三三號偵查卷第八頁至第十一頁調查筆錄），而有
        關匯原公司之客戶係經由匯原公司於報上刊載應徵人員之方式，先招攬相關
        人員進入公司後，進而由匯原公司派員教授有關外匯買賣過程、看匯率之分
        析走勢圖、再經過模擬下單買賣外匯後，分別經被告乙○○或匯原公司其他
        職員之勸誘，與匯原公司訂立合約，由匯原公司協助開戶、匯款，提供每日
        之匯率漲跌圖供買賣外匯之參考，而所繳交之保證金為美金五千元至一萬元
        不等，並提供諮詢等，且約定每口手續費為八十美元，匯原公司有提供電話
        直接轉至澳門金旺公司供渠等進行下單買賣，盈虧均在所開設之帳戶中存扣
        ，且分別指認被告乙○○為匯原公司之主任，並由被告乙○○提出相關之「
        信用利潤申請書」、「開戶通知書」及金旺交易發展中心之制式合約書予各
        職員簽約等情，亦分別經證人即均分別自報章上得知匯原公司應徵行政助理
        而進入匯原公司擔任職員之己○○、吳絨、林月香、黃麟榮、丁○○、吳國
        義、丙○○、許淑蕙、甲○○等人分別於調查局調查站調查時及本院調查時
        分別證述綦詳（見八十八年偵字第八八三三號偵查卷第四頁至第七頁背面、
        第十二頁至第二十頁、第二十四頁至第二十五頁，法務部調查局高雄縣調查
        站第十四頁背面至第十七頁、第四十二頁至第四十六頁、第四十九頁背面至
        第五十一頁調查筆錄，本院八十九年六月十四日、九十年五月二十三日、六
        月六日訊問筆錄），此外，並扣得如附表所示之物品，在卷可稽。足認匯原
        公司提供一定場所與設備，以及相關外匯資訊並聘僱相關分析師、講師供予
        客戶有關買賣外幣之建議分析意見後，再由客戶自行下單交易，或帶客戶進
        行下單交易之行為，然此項業務並未經過證期會並未經期貨主管機關證期會
        之核准等情堪以認定。
  （二）又被告乙○○分別在調查站詢問時及本院調查時陳稱：「（問：你受顧於匯
        原國際有限公司何人？）當時係公司董事長黃繡珠的特別助理戊○○決定雇
        用我。（問：公司負責人為何？你是否見過？）我僅知負責人是黃繡珠，但
        從未見過，一切公司事務是由董事長特別助理戊○○出面處理相關業務」、
        「‧‧‧伊原是客戶，之後因黃繡珠中風，原分析師又回香港，故黃繡珠提
        拔我當主任講師，負責教授新進人員看盤、下單買賣，如何與澳門公司聯絡
        等‧‧‧」等語甚詳（見法務部調查局高雄縣調查站第十頁至第十三頁調查
        筆錄，及本院八十九年三月二十九日訊問筆錄），且共同被告黃繡珠前於八
        十七年間曾經屏東縣調查站查獲匯原公司違反期貨交易法相關時，被告乙○○當時尚係以客戶身份接受調查時陳稱有關匯原公司如何招攬客戶，進而要
        求客戶簽立契約，並介紹客戶與澳門金旺公司，匯原公司如何進行提供資訊
        ，服務人員並協助、代理客戶買賣外匯之過程，並稱伊在匯原公司所從事之
        外匯保證金交易不到三個月，就輸掉美金一萬元，此時才恍然大悟認此種投
        資根本血本無歸，匯原公司之人員亦是靠伊這種客戶入金，才有獎金及收入
        ，故應對這種違法公司大力偵辦等語甚詳（見八十八年度偵字第八八三三號
        偵查卷第二十二及二十二頁背面調查筆錄），並有證人即查獲本件之調查員
        葉水樹亦在庭結證稱：伊承辦本件匯原公司違反期貨交易法之案件，除移送
        同案被告黃繡珠之外，並有移送被告戊○○與乙○○之原因，係因所查扣之
        證據中，有開會紀錄顯示被告乙○○是負責該公司住要課程講授與職員應徵
        事宜，被告戊○○部分，則是因其在匯原公司有單獨的辦公室，且當時正尋
        找公司負責人時，亦是由被告戊○○出面處理，而被告乙○○當時有說被告
        戊○○是匯原公司之主要負責人，故才一併移送，另就同案被告黃繡珠部分
        ，係伊到醫院製作詢問筆錄，共犯黃繡珠當時只會傻笑、點頭與搖頭，但伊
      並無法確定共犯黃繡珠之表示是否聽得懂伊所詢問之問題，且共犯黃繡珠中
        風情形嚴重已失去記憶，根本不可能執行業務等語甚明（見本院九十年七月
        三日審判筆錄）。此外，被告乙○○並自陳，伊在匯原公司之英文名字為「
        凱莉」（即ＣＡＲＲＩＥ），即自所查扣之證物中其中匯原公司之會議紀錄
        （八十八年一月八日、十五日、二十二日、二十九日、二月五日、二十二日
        、三月一日、八日、十五日、二十二日、二十九日、四月十二日、二十六日
        、五月三日、十日、十七日、二十四日、六月七日、二十一日、二十八日、
        七月五日、十二日、十九日、二十六日、八月二日、九日、十六日、二十三
        日、三十日及九月六日）、客戶交易申請資料中之核對簽章部分、匯原公司
        實習模擬期員工手則之簽署欄、匯原公司與金旺公司往來之客戶開戶通知書
        之核准簽章欄及保證金收據領用明細表簽章欄內中均有被告乙○○所簽之英
        文名字。並按所謂共同正犯係指行為人基於共同之行為決意，各自分擔犯罪
        行為之一部或全部，共同實施構成要件而言，從而共同正犯之成立，祇須具
        有犯意之聯絡，行為之分擔，既不問犯罪動機起於何人，亦不必每一階段犯
        行，均經參與（最高法院三十四年上字八六二號判例可資參照）。並觀之共
        犯黃繡珠係於八十八年二月二十三日因高血壓、腦溢血而住進邱綜合醫院，
        翌日即二十四日進行開顱手術，直至同年三月十四日好轉出院，惟於八十八
        年九月六日回前開醫院進行審定殘疾，並認定共犯黃繡珠之右側肢體無力、
        有失語症、無工作能力，日常生活需完全依賴他人協助，無行動能力，且前
        項殘疾並無好轉之可能，有邱綜合醫院以高市衛醫字第四００九號所開立之
        勞工保險殘廢診斷書一紙在卷可憑，顯見共犯黃繡珠於八十八年二月二十三
        日因腦溢血至中風，且中風之程度嚴重，直至同年十月七日法務部調查局高
        雄縣調查站查獲匯原公司違法經營時，進行詢問時，對於所調查人員所詢問
        之問題均達以不知道、忘記了等語以為回應，足認共犯黃繡珠之病情嚴重，
        在中風後根本無法再經營匯原公司，而係由被告戊○○擔任實際經營匯原公
        司之負責人員，且被告乙○○在匯原公司從客戶升任至主任，對於匯原公司
        所經營之項目，均應知之甚詳，於接受被告戊○○之雇用後，進而積極招攬
        應徵行政人員入匯原公司，再教授相關買賣外匯之資訊，看外匯分析走勢圖
        等，之後並慫恿因應徵進入公司之職員與澳門金旺公司簽約開戶進行外匯之
        買賣，是被告二人所為均係完成上開業務之配合工作，其與負責人黃繡珠間
        ，自有犯意聯絡與行為分擔之共犯關係。是被告乙○○前開所辯僅係客戶，
        不知公司經營狀況云云及被告戊○○辯稱伊僅係偶爾至匯原公司幫忙云云均
        係卸責之詞，並不足採。雖前開證人即應徵匯原公司之行政助理人員之甲○○、丁○○、己○○、庚○○等人雖均陳稱未見過被告戊○○等語（見本院
        八十九年六月十四日、九十年五月二十三日、六月六日訊問筆錄），惟因事
        物性質之關係及上班時間之不同之緣故，故尚不因之遽認被告戊○○未參與
        公司業務之經營，附此說明。
三、綜上說明，被告二人所辯顯係卸責之詞，並不足採，本件事證明確，被告二人之
    犯行堪予認定。
四、按國內有關企業顧問公司招攬國人在海外開立美金帳戶，並提供場所、設備及相
    關外匯資訊（如價位詢問），供客戶自行下單交易者，係屬經營期貨顧問事業查
    經營期貨顧問事業須經主管機關即財政部證券暨期貨管理委員會許可並發給許可
    證照，其會交易法第八十二條第一項定有明文。因此，未經許可擅自經營期貨顧
    問事業，即違反該條項之規定，並應依同法第一百十二條第五款之規定處罰。是
    被告二人招攬不特定客戶與澳門金旺公司簽訂合約書（內含有有關現貨外匯交易
    之風險公開說明書、同意書、委任書、授權書、切結書、匯款委託書契約），從
    事「現貨外幣保證金交易」，且未經期貨主管機關即證期會之核准，在高雄市○○街○路二０六號二十三樓之六，以匯原公司之名義提供場所、設備及相關外匯
    資訊或建議分析意見供客戶自行下單交易之行為，核被告二人係違反期貨交易法
    第一百十二條第五款之未經許可擅自經營期貨服務事業罪。又被告二人所犯未經
    許可擅自經營期貨顧問事業，其犯罪本質係屬行為之繼續，即被告二人於放棄違
    法經營期貨顧問事業前，渠等犯罪之違法情狀仍繼續進行，應屬繼續犯之實質上
    一罪，公訴人僅於犯罪事實欄載有被告二人竟共同基於「概括犯意」之文，但於
    證據並所犯法條欄中卻未說明被告二人之行為是否構成連續犯，惟依上開說明，
    被告二人共同經營期貨顧問事業之行為係屬繼續犯；又按期貨交易法第三條第一
    項第四款所規定「槓桿保證金交易」係指當事人約定，一方支付價金一定成數之
    款項或取得他方授與之一定信用額度，雙方於未來特定期間內，依約定方式結算
    差價或交付約定標的物之契約，而所謂「外匯保證金交易」，係指一方於客戶與
    其簽約並繳付外幣保證金後，得隨時應客戶之請求，於保證金之倍數範圍內以自
    己名義為客戶之計算，在外匯市場從事不同幣別間之即期或遠期買賣交易，此項
    交易不需實際交割，一般都在當日或到期前以反方向交易軋平而僅結算買賣差價
    ，此種交易性質，亦符合期貨交易法期貨交易契約之槓桿保證金契約要件，由此
    可知「外幣保證金交易」亦屬期貨交易法第三條第一項第四款槓桿保證金交易之
    一種，公訴人雖於起訴書之證據並所犯法條欄中之第二點中載被告二人所為係違
    反期貨交易法第八十二條第一項之規定，應循同法第一百十二條第四款、第五款
    之規定論科，然公訴人於犯罪事實欄中所載被告二人以匯原公司名義仲介外幣保
    證金交易之行為方式中，並未敘及被告二人涉及前開所述之槓桿保證金交易之行
    為，是公訴人於引用法條部分顯係贅引期貨交易法第一百十二條第四款之規定，
    均附此說明。被告二人就上揭犯行，具有犯意聯絡及行為分擔，皆為共同正犯。
    爰審酌被告二人素行尚佳，有台灣高等法院被告全國前案紀錄表二分卷可憑，渠
    等違法經營期貨顧問事業期間長達近一年，破壞金融制度正常交易秩序情節非輕
    ，被告二人均僅係受僱從事上開違法行為，分別擔任董事長特別助理及主任等職
    、所得之利益及犯罪後在庭態度尚認良好等一切情狀，均量處如主文所示之刑。
    末查，被告二人前均未曾受有期徒刑以上刑之宣告，本院被告院內索引卡紀錄表
    及台灣高等法院被告全國前案紀錄表各一分在卷可稽，經此偵、審程序後，被告
    二人應知所警惕，信無再犯之虞，本院因認對被告二人所宣告之刑以暫不執行為
    適當，爰併宣告緩刑二年，以勵自新，並觀後效。
五、扣案如附表所示之物為共犯黃繡珠所有，且供被告二人共同經營期貨顧問事業犯
    罪所用之物，爰依法宣告沒收。
據上論斷，應依刑事訴訟法第二百九十九條第一項前段，期貨交易法第一百十二條第
五款，刑法第十一條前段、第二十八條、第七十四條第一款、第三十八條第一項第二
款，判決如主文。
本案經檢察官李宛凌到庭執行職務。
中      華      民      國    九十      年      七      月    二十    日
                        臺灣高雄地方法院刑事第四庭
                            法  官    程克琳
右正本證明與原本無異。
如不服本判決應於送達後十日內向本院提出上訴狀（應附繕本）
                            書記官    梁瑜玲
中      華      民      國    九十      年      七      月    二十    日
【附錄本案論罪科刑法條全文】
期貨交易法第一百十二條第五款：
有下列情事之一者，處七年以下有期徒刑，得併科新臺幣三百萬元以下罰金：
五、未經許可，擅自經營期貨信託事業、期貨經理事業、期貨顧問事業或其他期貨服
    務事業者。
【附表】
┌───┬─────────┬───┬───┬─────────┬───┐
│編號  │名              稱│件 數 │ 編號 │名             稱 │件  數│
├───┼─────────┼───┼───┼─────────┼───┤
│ 一   │公司執照營業登記證│一冊  │ 二   │公司登才報紙廣告  │ 一冊 │
│      │（影本）          │      │      │                  │      │
├───┼─────────┼───┼───┼─────────┼───┤      │
│ 三   │員工工作申請表    │三冊  │ 四   │客戶職訓所抄錄之  │ 一冊 │
│      │                  │      │      │行情表            │      │
├───┼─────────┼───┼───┼─────────┼───┤
│ 五   │公司人事管理統計表│一冊  │ 六   │客戶模擬買賣紀錄  │ 一冊 │
│      │                  │      │      │表                │      │
├───┼─────────┼───┼───┼─────────┼───┤
│ 七   │客戶資料卡        │一冊  │ 八   │員工上班出勤卡    │十張  │
├───┼─────────┼───┼───┼─────────┼───┤
│ 九   │員工出勤登記簿    │三本  │ 十   │客戶身份證影本、  │      │
│      │                  │      │      │相片              │      │
├───┼─────────┼───┼───┼─────────┼───┤
│ 十一 │行情抄錄表        │ 一冊 │十二  │客戶交易平衡表    │  一份│
│      │（內含：實習模擬期│      │      │                  │      │
│      │員工手則）  │      │      │                  │      │
├───┼─────────┼───┼───┼─────────┼───┤
│ 十三 │公司支票存款往來簿│  一本│十四  │職員通信名錄      │ 一紙 │
│      │                  │      │      │                  │      │
├───┼─────────┼───┼───┼─────────┼───┤      │                  │      │      │
│ 十五 │客戶「洪淑文」下單│  一張│十六  │客戶「許淑蕙」交  │ 一份 │
│      │單據              │      │      │易資料            │      │
├───┼─────────┼───┼───┼─────────┼───┤
│ 十七 │客戶「吳國義」開戶│一冊  │十八  │業務員佣金具領確  │ 一冊 │
│      │還款、日信單      │      │      │認書              │      │
├───┼─────────┼───┼───┼─────────┼───┤
│ 十九 │委任授權書        │一冊  │二十  │匯原公司與金旺公  │ 一份 │
│      │                  │      │      │司往來之客戶開戶  │      │
│      │          │      │      │通知書            │      │
├───┼─────────┼───┼───┼─────────┼───┤
│二十一│客戶入市、平倉委任│二冊  │二十二│ 客戶合約書       │十一冊│
│      │書                │      │      │                  │      │
├───┼─────────┼───┼───┼─────────┼───┤
│二十三│匯原公司開立之客戶│十二紙│二十四│保證金收據領用明  │ 一冊 │
│      │收據              │      │      │細表              │      │
├───┼─────────┼───┼───┼─────────┼───┤
│二十五│公司付款簽收簿    │一冊  │二十六│公司會議記錄簿    │  一冊│
├───┼─────────┼───┼───┼─────────┼──┴┤
│二十七│匯原公司開立之發票│一冊  │二十八│買賣貨幣期貨單據  │ 一冊 │
│      │（品名：顧問費或服│      │      │  （楂估單）      │      │
│      │務費）            │      │      │                  │      │
├───┼─────────┼───┼───┼─────────┼───┤
│二十九│日結單（含空白追繳│三冊  │ 三十 │貨幣期貨操作空白表│ 一冊 │
│      │保證金通知書）    │      │      │格保證金通知書（信│      │
│      │                  │      │      │用利潤申請書、模擬│      │
│      │                  │      │      │買賣記錄表、實習模│      │
│      │                  │      │      │擬期員工守則、委任│      │       │
│      │                  │      │      │授權書）          │      │
├───┼─────────┼───┼───┴─────────┴───┘
│三十一│下單錄音帶        │二十卷│
└───┴─────────┴───┘


司法院資訊處製作；財團法人民間司法改革基金會備份。
